---
title: "Épidémiologie 2 - Labo informatique R (PTM-6675)"
author: "Simon Dufour (Professeur à la Faculté de Médecine vétérinaire de l'Université de Montréal)"
date: "`r Sys.Date()`"
site: bookdown::bookdown_site
documentclass: book
bibliography: [book.bib, packages.bib]
biblio-style: apalike
link-citations: yes
description: Chapitre 15
 
---


```{r include=FALSE}
# automatically create a bib database for R packages
knitr::write_bib(c(
  .packages(), 'bookdown', 'knitr', 'rmarkdown'
), 'packages.bib')
```


## Travaux pratiques 7 - Modèles modifiés en zéro et calcul d’un risque relatif 

### Exercices

Pour les questions 1 à 3 du TP utilisez le fichier *fec.csv* (voir description VER p.811).  

Dans cette étude nous sommes intéressés à décrire les facteurs de risque associés au compte d'oeufs de parasites dans les fèces de bovins laitier. La variable *fec* représente le nombre d’oeufs/5g de fèces qui pourra être prédit en fonction de différents prédicteurs. Dans cet exemple il n’y a pas de dénominateur à considérer (i.e. une variable offset n’est pas nécessaire; chaque animal a été échantillonné une seule fois).  
  
1. D’abord représenter graphiquement la variable *fec*. S’agit-il d’une distribution typique pour une donnée de compte? Quelle proportion des observations avait un compte de zéro oeuf?  
  
2. Essayez d’abord de modéliser l’effet de *tx* (un traitement à l’Eprinomectin au vêlage) sur le compte d’oeuf (*fec*) en prenant en compte les facteurs confondants *lact*, *man_heif* et *man_lact* à l’aide d’une régression binomiale négative.  
  
2.1. D’abord, est-ce que le paramètre de dispersion (i.e. le α) est statistiquement différent de zéro? Qu’est-ce que cela vous indique?  
  
2.2. Est-ce que le modèle est adéquat pour vos données?  
  
2.3. Vérifiez si un modèle zéros-enflé Binomial négatif (ZINB) serait préférable à un modèle Binomial négatif.  
  
2.4. À l’aide de ce dernier modèle, expliquez l’effet du traitement à l’Eprinomectin sur le compte d’oeufs de parasite. 
  
Pour la question 3 du TP utilisez le fichier *daisy2.csv* (voir description VER p.809). 
  
Ne sélectionnez que les 7 troupeaux avec *H7*=1 et n’utilisez que la 1ère lactation de chaque vache (*study_lact*=1).  
  
3. Dans cette étude on se demande si une rétention placentaire (*rp*) affecte la probabilité de conception à la première saillie (*fs*) après avoir contrôler pour l’âge de la vache (*parity*). Les chercheurs désirent calculer la fraction attribuable dans la population ($AF_p$).  
  
$AF_p = (P(E+)(RR-1))/(P(E+)(RR-1)+1))$

3.1. Dans ce cas, est-ce que ce serait correct de remplacer le risque relatif dans l’équation précédente par un rapport de cotes estimé à l’aide d’un modèle de régression logistique?  
  
3.2. Quel serait le risque relatif de conception à la 1ère saillie et son IC 95% lorsque rétention placentaire est présent *vs.* absent et après ajustement pour l’âge de la vache?  
   
3.3. Quel serait la fraction attribuable ($AF_p$) dans la population due aux rétentions placentaires? Comment interprétez-vous ce résultat?  
  
3.4. Question bonus (i.e. vous aurez 2 banana-points supplémentaires si vous répondez correctement): Comment pourriez-vous obtenir un IC 95% pour l’$AF_p$?  
  
  
### Code R et réponses
Pour les questions 1 à 3 du TP utilisez le fichier *fec.csv* (voir description VER p.811).  

```{r}
#J'importe la base de données
fec <-read.csv(file="fec.csv", header=TRUE, sep=";")

#Je recode certaines variables
fec$fec<-as.numeric(fec$fec)
fec$lact<-as.factor(fec$lact)
fec$past_lact<-as.factor(fec$past_lact)
fec$man_heif<-as.factor(fec$man_heif)
fec$man_lact<-as.factor(fec$man_lact)

#Visualisons la base de données
head(fec)
```

Dans cette étude nous sommes intéressés à décrire les facteurs de risque associés au compte d'oeufs de parasites dans les fèces de bovins laitier. La variable *fec* représente le nombre d’oeufs/5g de fèces qui pourra être prédit en fonction de différents prédicteurs. Dans cet exemple il n’y a pas de dénominateur à considérer (i.e. une variable offset n’est pas nécessaire; chaque animal a été échantillonné une seule fois).  
  
1. D’abord représenter graphiquement la variable *fec*. S’agit-il d’une distribution typique pour une donnée de compte? Quelle proportion des observations avait un compte de zéro oeuf?  
```{r}
#Distribution de notre variable dépendante (fec)
library(ggplot2)
ggplot(fec, aes(x=fec)) +
  geom_histogram(colour="black", fill="grey")+
  theme_bw() +
  xlab("Nombre d'oeufs/5g de fèces")+
  ylab("Nombre de vache")
```
  
**Réponse:** La distribution du compte d'oeufs est « skewed » comme le sont souvent les données de compte et d’incidence. 50% des observations ont un compte de zéro oeuf.  
  
2. Essayez d’abord de modéliser l’effet de *tx* (un traitement à l’Eprinomectin au vêlage) sur le compte d’oeuf (*fec*) en prenant en compte les facteurs confondants *lact*, *man_heif* et *man_lact* à l’aide d’une régression binomiale négative.  
```{r}
# Le modèle BN  
library(MASS)
modele_nb <- glm.nb(fec ~ tx + lact + man_heif + man_lact, data=fec)
summary(modele_nb)
```

  
2.1. D’abord, est-ce que le paramètre de dispersion (i.e. le Theta) est statistiquement différent de zéro? Qu’est-ce que cela vous indique?   
```{r}
# Un modèle Poisson
modele_p <- glm(fec ~ tx + lact + man_heif + man_lact, family="poisson", data=fec)

#Test de rapport de vraisemblance
library(lmtest)
lrtest(modele_p, modele_nb)
```
  
**Réponse:** Oui le paramètre de dispersion est statistiquement différent de zéro puisque son IC 95% (0.203 +/- 1.96*0.008) n’inclus pas la valeur zéro. Un test de rapport de vraisemblance comparant des modèles Poisson et Binomial négatif arrive au même conclusions (P < 0.001). Cela indique que le modèle de régression Binomial négatif est préférable au modèle de Poisson (i.e. la variance n'égale pas la moyenne pour au moins un profil de prédicteurs).   
  
2.2. Est-ce que le modèle est adéquat pour vos données?  
  
```{r}
library(DHARMa)
#Permet de générer des résiduels par simulation
negbin_simulation <- simulateResiduals(fittedModel = modele_nb)

#Permet de visualiser les résiduels vs les valeurs prédites.
plotSimulatedResiduals(simulationOutput = negbin_simulation)

#Permet de tester avec le Pearson chi-square test s'il y a surdispersion 
testDispersion(negbin_simulation, type="PearsonChisq")
```
  
**Réponse:**  Le test de $chi^2$ de Pearson indique que le modèle n’est pas adéquat pour les données (P < 0.05). Donc le modèle ne semble pas adéquat. Sur la figure, il semble y avoir 6 profils de prédicteurs problématiques (sur 12 profils potentiels).  
  
2.3. Vérifiez si un modèle zéros-enflé Binomial négatif (ZINB) serait préférable à un modèle Binomial négatif.  
```{r}
library(pscl)
modele_zinb<-zeroinfl(fec ~ tx + lact + man_heif + man_lact, dist="negbin", data=fec)
vuong(modele_nb, modele_zinb)
```
  
**Réponse:** En appliquant le test de Vuong, on note que 2 des 3 tests statistiques réalisés supportent que le modèle ZINB est supérieur au NB.  
  
2.4. À l’aide de ce dernier modèle, expliquez l’effet du traitement à l’Eprinomectin sur le compte d’oeufs de parasite. 
```{r}
#Ayayaye! ;-)

# LA PARTIE LOGISTIQUE
# Extraire les coefficients et les erreurs types de la partie logistique (binomiale) du modèle dans une même table
coefs_logi <- as.data.frame(summary(modele_zinb)$coefficients$zero[,1:2])
names(coefs_logi)[2] = "SE"
# Calculer les IC95
coefs_logi$lower.ci <- coefs_logi$Estimate-1.96*coefs_logi$SE
coefs_logi$upper.ci <- coefs_logi$Estimate+1.96*coefs_logi$SE
#Ici ont pourrait déjà renverser tout les coefficients et les CI

# Mettre à l'exposant les coefficients
OR <- exp(coefs_logi)
# Retirer l'intercept (la 1ère rangée) et les erreurs-types
OR <- OR[-c(1), ]
OR <- subset(OR, select = -c(SE))


# LA PARTIE COMPTE
# Extraire les coefficients et les erreurs types de la partie Binomiale négative du modèle dans une même table
coefs <- as.data.frame(summary(modele_zinb)$coefficients$count[,1:2])
names(coefs)[2] = "SE"
# Calculer les IC95
coefs$lower.ci <- coefs$Estimate-1.96*coefs$SE
coefs$upper.ci <- coefs$Estimate+1.96*coefs$SE
# Mettre à l'exposant les coefficients
IR <- exp(coefs)
# Retirer l'intercept (la 1ère rangée), le paramètre de dispersion (la 6ième rangée) et les erreurs-types
IR <- IR[-c(1, 5), ]
IR <- subset(IR, select=-c(SE))


#Finalement, on pourra demander à voir ces tables
library(knitr)
kable(round(OR, digits=2), caption="**Table.** Partie logistique du modèle zéro-enflé Binomial négatif (ZINB).")%>%
  kable_styling()
kable(round(IR, digits=2), caption="**Table.** Partie binomiale négative du modèle zéro-enflé Binomial négatif (ZINB).")%>%
  kable_styling()
```
  
**Réponse:** Les vaches traitées à l’Eprinomectin au vêlage avaient 1.24 (IC 95% : 0.60, 2.59) fois les odds de ne pas avoir d'oeufs de parasites dans leur fèces comparativement aux vaches non traitées et elles avaient 0.44 (IC 95% : 0.33, 0.58) fois le nombre d’oeufs  de parasites des vaches non-traitées. 
  
    
Pour la question 3 du TP utilisez le fichier *daisy2.csv* (voir description VER p.809). 
```{r}
daisy2 <-read.csv(file="daisy2.csv", header=TRUE, sep=",")
```
  
Ne sélectionnez que les 7 troupeaux avec *H7*=1 et n’utilisez que la 1ère lactation observée sur chaque vache (*study_lact*=1).  
```{r}
daisy2_mod<-subset(daisy2, h7==1)
daisy2_mod<-subset(daisy2_mod, study_lact==1)
```
  
3. Dans cette étude on se demande si une rétention placentaire (*rp*) affecte la probabilité de conception à la première saillie (*fs*) après avoir contrôler pour l’âge de la vache (*parity*). Les chercheurs désirent calculer la fraction attribuable dans la population ($AF_p$).  
  
$AF_p = (P(E+)(RR-1))/(P(E+)(RR-1)+1))$

3.1. Dans ce cas, est-ce que ce serait correct de remplacer le risque relatif dans l’équation précédente par un rapport de cotes estimé à l’aide d’un modèle de régression logistique?  
```{r}
library(summarytools)
print(dfSummary(daisy2_mod$fs), method='render')
```
  
**Réponse:** 50% des observations ont *fs*=1. Il ne s’agit donc pas d’un événement rare (i.e. < 5%). Ce ne serait pas approprié d’utiliser une supposition qui n’est valide que si la maladie est rare.  
  
3.2. Quel serait le risque relatif de conception à la 1ère saillie et son IC 95% lorsque rétention placentaire est présent *vs.* absent et après ajustement pour l’âge de la vache?  
```{r}
modele_poisson <- glm(fs ~ rp + parity, family="poisson", data=daisy2_mod)

#Je demande la variance robuste
library(sandwich)
rob_SE <-sqrt(diag(sandwich(modele_poisson)))

#Pour faciliter la lecture, je pourrais ajouter ces erreur-types robustes à mes coefficients dans une table
tab_SE <- data.frame(cbind(Estimate=modele_poisson$coefficients, robust_SE=rob_SE))

#Puis calculer les IC95
tab_SE$lower.ci <- tab_SE$Estimate-1.96*tab_SE$robust_SE
tab_SE$upper.ci <- tab_SE$Estimate+1.96*tab_SE$robust_SE

#Enlever l'intercept, les SE et mettre tout à l'exposant pour avoir des RR 
tab_SE <- tab_SE[-c(1), ]
tab_SE <- exp(subset(tab_SE, select=-c(robust_SE)))

library(knitr)
kable(round(tab_SE, digits=2), caption="**Table.** Modèle de Poisson avec erreur-types robustes pour estimer le risque relatif de conception à la 1ère saillie.")%>%
  kable_styling()
```
  
**Réponse:** Le risque de conception à la première saillie pour une vache qui a eu une rétention placentaire était 0.91 fois (IC 95% : 0.75, 1.09) celui d’une vache qui n'a pas eu de rétention placentaire. Ce n’est pas statistiquement significatif cependant. 
  
3.3. Quel serait la fraction attribuable ($AF_p$) dans la population due aux rétentions placentaires? Comment interprétez-vous ce résultat?  
```{r}
#Vérifier prévalence de l'exposition (rp)
library(summarytools)
print(dfSummary(daisy2_mod$rp), method='render')

#Calculer l'AFp
afp <- 0.101*(0.91-1)/(0.101*(0.91-1)+1)
afp
```
  
**Réponse:** En supposant que la relation est causale, une réduction de 1% (i.e., -0.009) de la conception à la 1ère saillie serait dûe aux rétentions placentaires. 
  
3.4. Question bonus (i.e. vous aurez 2 banana-points supplémentaires si vous répondez correctement): Comment pourriez-vous obtenir un IC 95% pour l’$AF_p$?  
  
**Réponse:** À l’aide du Bootstrap, on pourrait recréer un grand nombre de jeu de données et estimer le risque relatif et la prévalence de rétention placentaire dans chaque jeu de données. Ensuite on calcule l’$AF_p$ de chaque jeu de données et on rapporte le percentile 2.5 et 97.5 de l’$AF_p$ comme IC 95%.   
  


    
  
  