---
title: "Épidémiologie 2 - Labo informatique R (PTM-6675)"
author: "Simon Dufour (Professeur à la Faculté de Médecine vétérinaire de l'Université de Montréal)"
date: "`r Sys.Date()`"
site: bookdown::bookdown_site
documentclass: book
bibliography: [book.bib, packages.bib]
biblio-style: apalike
link-citations: yes
description: Chapitre 18
 
---


```{r include=FALSE}
# automatically create a bib database for R packages
knitr::write_bib(c(
  .packages(), 'bookdown', 'knitr', 'rmarkdown'
), 'packages.bib')
```


## Travaux pratiques 9 - Analyses de survie semi-paramétriques 

### Exercices
Pour ce TP utilisez le fichier *pgtrial.csv* (voir description VER p.824).   
  
Cette étude est un essai clinique randomisé sur l’effet de l’administration d’une dose de prostaglandine vs. d’un placebo (*tx*) au début de la période de reproduction sur le nombre de jours (*dar*) jusqu’à la conception (*preg*). L’hypothèse était que l’administration de prostaglandine réduirait le nombre de jours jusqu’à la conception. Les 319 vaches de cette étude étaient suivies jusqu’à un maximum de 346 jours en lait. Trois autres prédicteurs étaient aussi évalués: le nombre de lactation (*lact*; 1, 2, 3…), l’état de chair (*thin*; 0=normal, 1=thin) et le troupeau (*herd*; 3 troupeaux).  
  
Comme vous l’avez vu au dernier TP, les modèles non-paramétriques sont plutôt limités lorsque l’on désire évaluer l’effet de plus d’un prédicteur. Les modèles de Cox (i.e. semi-paramétriques), par contre, offrent les mêmes possibilités qu’un modèle de régression (e.g. ajustement pour facteurs confondants, prédicteur quantitatif, interaction).  
  
1. À l’aide d’un modèle de Cox, évaluer l’effet du groupe de traitement (*tx*) sur le nombre de jours (*dar*) jusqu’à la conception (*preg*) tout en contrôlant les facteurs confondants *thin*, *lact* et *herd*.  
  
1.1. Comment interprétez-vous les résultats de ce modèle pour la variable *tx*?  
  
1.2. Quelles sont les suppositions que vous aurez à vérifier pour ce modèle de Cox?  
  
1.3. Vérifiez que le hasard est bien proportionnel pour la variable *tx* (i.e. que l’effet de *tx* ne change pas dans le temps).  
  
1.4. Vérifiez que la linéarité de la relation est bien respectée pour la variable *lact*.  
  
2. Vos évaluations préliminaires vous ont permis de conclure que l’effet du traitement change dans le temps et que la relation entre *lact* et H(t) est une courbe. Vous décidez donc du modèle suivant:  
  
$Ln H(t) = ln H_0(t) + β_1*tx + β_2*tx*time + β_3*(lact-1) + β_4*(lact-1)^2 + β_5*thin + β_6*herd$  
  
Où time est une variable catégorique ≤5 jours *vs.* >5 jours.  
  
2.1. Comment change le risque de conception dans les 5 jours suivant le traitement lorsque les prostaglandines sont utilisées plutôt qu’un placebo? Et après 5 jours?  
  
2.2. En supposant qu’une vache resterait dans un troupeau jusqu’à 500 jours suivant le traitement avant d’être réformée, évaluez l’effet qu’aurait pu avoir une censure informative.  
  
2.3. Quelles sont les observations avec les résiduels les plus larges? Ont-elles quelquechose en commun?  
  
2.4. Quelles sont les observations les plus influentes sur les coefficients $tx$ et $tx*time$? Ont-elles quelquechose en commun?  
  
    
### Code R et réponses
Pour ce TP utilisez le fichier *pgtrial.csv* (voir description VER p.824). 
```{r}
pgtrial <-read.csv(file="pgtrial.csv", header=TRUE, sep=";")
head(pgtrial)

#J'indique les variables catégoriques dans mon jeu de données
pgtrial$thin <- factor(pgtrial$thin) 
pgtrial$herd <- factor(pgtrial$herd) 
```

  
Cette étude est un essai clinique randomisé sur l’effet de l’administration d’une dose de prostaglandine vs. d’un placebo (*tx*) au début de la période de reproduction sur le nombre de jours (*dar*) jusqu’à la conception (*preg*). L’hypothèse était que l’administration de prostaglandine réduirait le nombre de jours jusqu’à la conception. Les 319 vaches de cette étude étaient suivies jusqu’à un maximum de 346 jours en lait. Trois autres prédicteurs étaient aussi évalués: le nombre de lactation (*lact*; 1, 2, 3…), l’état de chair (*thin*; 0=normal, 1=thin) et le troupeau (*herd*; 3 troupeaux).  
  
Comme vous l’avez vu au dernier TP, les modèles non-paramétriques sont plutôt limités lorsque l’on désire évaluer l’effet de plus d’un prédicteur. Les modèles de Cox (i.e. semi-paramétriques), par contre, offrent les mêmes possibilités qu’un modèle de régression (e.g. ajustement pour facteurs confondants, prédicteur quantitatif, interaction).  
  
1. À l’aide d’un modèle de Cox, évaluer l’effet du groupe de traitement (*tx*) sur le nombre de jours (*dar*) jusqu’à la conception (*preg*) tout en contrôlant les facteurs confondants *thin*, *lact* et *herd*. 
```{r, message=FALSE, warning=FALSE}
library(survival)
library(survminer)
PH_fit_pg <- coxph(Surv(dar, preg) ~ tx + lact + thin + herd, data=pgtrial)
ggforest(PH_fit_pg)
```

1.1. Comment interprétez-vous les résultats de ce modèle pour la variable *tx*?  
**Réponse:** Le groupe de traitement (*tx*) n’est pas significativement associé au temps jusqu’à la saillie fécondante (P =0.12). Lorsque *thin*, *lact* et *herd* sont gardés constants, le risque de conception à n’importe quel moment était multiplié par 1.22 (i.e. le Hazard Ratio), mais l’IC 95% (0.95 à 1.6) inclus la valeur nulle (1.0). 
  
1.2. Quelles sont les suppositions que vous aurez à vérifier pour ce modèle de Cox?  
**Réponse:**  
- Pour chacun des prédicteurs (i.e. *tx*, *lact*, *thin* et *herd*), on devra vérifier que le hasard est propotionnel (i.e. effet ne change pas dans le temps);   
- Linéarité de la relation pour *lact* qui est un prédicteur quantitatif (on pourrait tester un terme au carré, par exemple);  
- Censure non-informative;  
- Indépendance des observations (i.e. pas de regroupement).  
  
1.3. Vérifiez que le hasard est bien proportionnel pour la variable *tx* (i.e. que l’effet de *tx* ne change pas dans le temps).  
**Réponse:** Ont peut s’y prendre de trois manières:   
1) graphique de ln H(t) * ln du temps pour chaque niveau du prédicteur;  
2) comparer courbes de survie non-paramétrique et semi-paramétrique;   
3) ajouter une interaction avec le temps et vérifier si statistiquement significative (i.e. *P* < 0.05).
```{r, message=FALSE, warning=FALSE, fig.cap="**Figure.** Graphique du log du hasard cumulatif (ln H(t)) par le log du temps (ln(t))." }
library(survival)
#Le modèle de K-M avec la variable qui m'intéresse
KM_fit_pg <- survfit(Surv(dar, preg) ~  tx, data=pgtrial)

#La figure ln(H(t)) par ln(temps)
plot(KM_fit_pg, col=c("blue", "red"), fun="cloglog", xlab="days", ylab="Log(H(t))")
```
  
**Réponse:** Dans ce cas, le fait que les courbes ne sont pas parallèles indique que le hasard n’est pas proportionnel dans le temps.  
  
```{r, warning=FALSE, message=FALSE, fig.cap="**Figure.** Courbes de survie de Kaplan-Meier pour la variable traitement."}
library(survminer)
#La courbe de survie de Kaplan-Meier
ggsurvplot(KM_fit_pg)
```

```{r, warning=FALSE, message=FALSE, fig.cap="**Figure.** Courbes de survie de Cox pour la variable traitement."}
#Le modèle de cox équivalent
library(survival)
PH_fit_pg <- coxph(Surv(dar, preg) ~  tx, data=pgtrial)

#La courbe de survie de Cox
ggadjustedcurves(PH_fit_pg, variable="tx")
```
  
**Réponse:** La courbe de survie de Cox donne un résultat similaire: les courbes de Cox et de Kaplan-Meier sont passablement différentes (surtout avant 50 jours), cela indique que le hasard n’est pas proportionnel dans le temps.  
  
Finalement, on pourrait aussi tester une interaction entre *tx* et le temps. Par exemple:
```{r}
#Créer ma variable temps
pgtrial$t_cat <- cut(pgtrial$dar, breaks = c(0, 5, 26, Inf),labels = c("0-5 days", "5-26 days", ">26 days"))

#Le modèle de Cox avec l'interaction
library(survival)
PH_fit_pg_t_cat <- coxph(Surv(dar, preg) ~  tx + tx*t_cat - t_cat, data=pgtrial)
summary(PH_fit_pg_t_cat)

#Je pourrais faire un test de rapport de vraisemblance pour comparer les modèles avec et sans l'interaction
library(lmtest)
lrtest(PH_fit_pg_t_cat, PH_fit_pg)
```
  
**Réponse:** Notez que vous pouver « traiter » la variable temps comme bon vous le désirez en fonction de ce que vous connaissez de la biologie. Ici, j’ai catégorisé le temps (*t_cat*) de cette manière : <5 jours vs. 5-26 jours vs. >26 jours. Mon test de rapport de vraisemblance me donne une valeur de *P* < 0.001 pour le groupe de variables indicateurs $tx*tcat$. Cela indique donc que l’effet du traitement (*tx*) sur le risque de conception n’est pas le même dans les 5 jours suivant le traitement *vs.* les jours 5 à 26 *vs.* après 26 jours . i.e. les hasards ne sont pas proportionnels. Afin de mieux illuster ces différences j'ai réorganisé mes résultats dans la table suivante.
```{r, warning=FALSE, message=FALSE}
library(emmeans)
#Je génère d'abord l'objet contrast à partir de mon modèle
contrast <- emmeans(PH_fit_pg_t_cat, c("tx", "t_cat")) 

#Je demande les comparaisons pairées, je voulais voir Tx=1 vs Tx=0, j'ai donc du utilisé reverse=TRUE. Puis j'ai ajouté les IC95 avec confint
result <- confint(pairs(contrast, reverse = TRUE))

#Je retravaille mes résultats pour la présentation. D'abord en les mettant à l'exposant pour avoir des HR, puis en arrondissant.
result$HR <- round(exp(result$estimate), digits=2)
result$lowCI <- round(exp(result$asymp.LCL), digits=2)
result$hiCI <- round(exp(result$asymp.UCL), digits=2)

#Je ne conserve que les rangée (4, 8 et 13) et les colonnes (1, 7, 8, 9) qui m'intéressent
result2 <- result[c(4, 8, 13),c(1, 7, 8, 9)]

library(knitr)
library(kableExtra)
kable (result2, caption="HR et IC95 d'un traitement à la prostaglandine sur le risque de conception en fonction du nombre de jours suivant le traitement.")%>%
  kable_styling()
```
  
**Réponse:** L'injection de prostaglandines a donc un effet important sur le hasard de conception dans les 5 jours suivant l'injection (HR: 297.97; *IC95*: 54.25, 1636.51), puis cet effet est maintenu, mais moindre entre 5-26 jours (HR: 9.13; *IC95*: 3.14, 26.53) et, finalement, il n'y a plus d'effet après 26 jours (HR: 0.75; *IC95*: 0.50, 1.12).  
  
1.4. Vérifiez que la linéarité de la relation est bien respectée pour la variable *lact*.  
**Réponse:** On peut s’y prendre de 2 manières:  
1) ajout de termes polynomiaux;  
2) graphiques résiduels de Martingdale (d’un modèle sans le prédicteur *lact*) par la variable *lact*.  
  
```{r, warning=FALSE, message=FALSE}
#Créer les termes polynomiaux
pgtrial$lact_ct <- pgtrial$lact-1
pgtrial$lact_ct_sq <- (pgtrial$lact-1)*(pgtrial$lact-1)
pgtrial$lact_ct_cu <- (pgtrial$lact-1)*(pgtrial$lact-1)*(pgtrial$lact-1)

#Le modèle avec le terme au carré
PH_fit_pg_sq <- coxph(Surv(dar, preg) ~ tx + lact_ct + lact_ct_sq + thin + herd, data=pgtrial)
library(survminer)
ggforest(PH_fit_pg_sq)

#Le modèle avec le terme au carré et celui au cube
PH_fit_pg_cu <- coxph(Surv(dar, preg) ~ tx + lact_ct + lact_ct_sq +lact_ct_cu + thin + herd, data=pgtrial)
ggforest(PH_fit_pg_cu)

```
  
Avec les termes polynomiaux: *lact* au carré est significatif (*P* = 0.03), cela indique donc une relation curvilinéaire. *lact* au cube n’est pas significatif (*P*=0.51), l’ajout de points d’inflexion n’est donc pas nécessaire. Nous pourrions donc utiliser $lact$ et $lact^2$ afin de correctement modéliser la relation entre lactation et temps jusqu’à la conception.  
  
Avec le graphique des résiduels de Martingdale par la variable *lact* on observera encore cette relation curvilinéaire:
```{r, warning=FALSE, message=FALSE, fig.cap="**Figure.** Graphique des résiduel de Martingdale en fonction de la parité."}
#Faire rouler le modèle sans le prédicteur continu lact
PH_fit_pg_WO_lact <- coxph(Surv(dar, preg) ~  tx + thin + herd, data=pgtrial)

#Ajouter les résiduels de Martingale dans mon jeu de données
pgtrial$res <- resid(PH_fit_pg_WO_lact) 

library(ggplot2)
ggplot(data=pgtrial, mapping=aes(x=lact, y=res))+
  geom_point() +  #Je demande d'ajouter le nuage de points (un 'scatterplot')
  geom_smooth(method="loess", span=2)+ #Je demande d'ajouter la courbe lissée de type loess. 
  theme_bw() 
```
  
2. Vos évaluations préliminaires vous ont permis de conclure que l’effet du traitement change dans le temps et que la relation entre *lact* et H(t) est une courbe. Vous décidez donc du modèle suivant:  
  
$Ln H(t) = ln H_0(t) + β_1*tx + β_2*tx*time + β_3*(lact-1) + β_4*(lact-1)^2 + β_5*thin + β_6*herd$  
  
Où time est une variable catégorique ≤5 jours *vs.* >5 jours.  
  
2.1. Comment change le risque de conception dans les 5 jours suivant le traitement lorsque les prostaglandines sont utilisées plutôt qu’un placebo? Et après 5 jours? 
```{r, message=FALSE, warning=FALSE}
#Créer ma variable temps
pgtrial$t5 <- cut(pgtrial$dar, breaks = c(0, 5, Inf),labels = c("0-5 days",  ">5 days"))

#Créer mes variables lact centrées et au carré
pgtrial$lact_ct <- pgtrial$lact-1
pgtrial$lact_ct_sq <- (pgtrial$lact-1)*(pgtrial$lact-1)

#Le modèle de Cox
library(survival)
PH_fit_pg_final <- coxph(Surv(dar, preg) ~  tx*t5 - t5 + lact_ct + lact_ct_sq + thin + herd, data=pgtrial)

library(emmeans)
#Je génère ensuite l'objet contrast à partir de mon modèle
contrast <- emmeans(PH_fit_pg_final, c("tx", "t5")) 

#Je demande les comparaisons pairées, je voulais voir Tx=1 vs Tx=0, j'ai donc du utilisé reverse=TRUE. Puis j'ai ajouté les IC95 avec confint
result <- confint(pairs(contrast, reverse = TRUE))

#Je retravaille mes résultats pour la présentation. D'abord en les mettant à l'exposant pour avoir des HR, puis en arrondissant.
result$HR <- round(exp(result$estimate), digits=2)
result$lowCI <- round(exp(result$asymp.LCL), digits=2)
result$hiCI <- round(exp(result$asymp.UCL), digits=2)

#Je ne conserve que les rangée (2 et 5) et les colonnes (1, 7, 8, 9) qui m'intéressent
result2 <- result[c(2, 5),c(1, 7, 8, 9)]

library(knitr)
library(kableExtra)
kable (result2, caption="HR et IC95 d'un traitement à la prostaglandine sur le risque de conception en fonction du nombre de jours suivant le traitement.")%>%
  kable_styling()
```
  
2.2. En supposant qu’une vache resterait dans un troupeau jusqu’à 500 jours suivant le traitement avant d’être réformée, évaluez l’effet qu’aurait pu avoir une censure informative.  
```{r}
#Je dois d'abord créer une nouvelle variable DAR qui prendrait la valeur 500 pour les vaches censurées
pgtrial$dar2 <- ifelse(pgtrial$preg==1, pgtrial$dar, 500)
#Et une variable alternative preg où toutes les vaches sont gestantes à la fin
pgtrial$preg2 <- 1

#Ensuite, je peux faire 2 modèles de Cox en utilisant une ou l'autre de ces nouvelles variables
library(survival)
PH_fit_pg_cens_info_n <- coxph(Surv(dar2, preg) ~  tx*t5 - t5 + lact_ct + lact_ct_sq + thin + herd, data=pgtrial)
PH_fit_pg_cens_info_p <- coxph(Surv(dar2, preg2) ~  tx*t5 - t5 + lact_ct + lact_ct_sq + thin + herd, data=pgtrial)
```
  
Si on voulait plus particulièrement visualiser les effets pour le *tx* (et son interaction):
```{r, message=FALSE, warning=FALSE}
library(emmeans)
#Je génère d'abord l'objet contrast à partir de mon modèle
contrast_final <- emmeans(PH_fit_pg_final, c("tx", "t5")) 
contrast_censp <- emmeans(PH_fit_pg_cens_info_n, c("tx", "t5"))
contrast_censn <- emmeans(PH_fit_pg_cens_info_p, c("tx", "t5"))

#Je demande les comparaisons pairées, je voulais voir Tx=1 vs Tx=0, j'ai donc du utilisé reverse=TRUE. Puis j'ai ajouté les IC95 avec confint
result_final <- confint(pairs(contrast_final, reverse = TRUE))
result_censn <- confint(pairs(contrast_censn, reverse = TRUE))
result_censp <- confint(pairs(contrast_censp, reverse = TRUE))

#Je retravaille mes résultats pour la présentation. D'abord en les mettant à l'exposant pour avoir des HR, puis en arrondissant.
result_final$HR <- round(exp(result_final$estimate), digits=2)
result_final$lowCI <- round(exp(result_final$asymp.LCL), digits=2)
result_final$hiCI <- round(exp(result_final$asymp.UCL), digits=2)

result_censn$HR <- round(exp(result_censn$estimate), digits=2)
result_censn$lowCI <- round(exp(result_censn$asymp.LCL), digits=2)
result_censn$hiCI <- round(exp(result_censn$asymp.UCL), digits=2)

result_censp$HR <- round(exp(result_censp$estimate), digits=2)
result_censp$lowCI <- round(exp(result_censp$asymp.LCL), digits=2)
result_censp$hiCI <- round(exp(result_censp$asymp.UCL), digits=2)

#Je ne conserve que les rangée (2 et 5) et les colonnes (1, 7, 8, 9) qui m'intéressent
result_fin2 <- result_final[c(2,5),c(1, 7, 8, 9)]
result_censn2 <- result_censn[c(2,5),c(1, 7, 8, 9)]
result_censp2 <- result_censp[c(2,5),c(1, 7, 8, 9)]

library(knitr)
library(kableExtra)
kable (result_fin2, caption="Modèle final.")%>%
  kable_styling()
kable (result_censn2, caption="Modèle avec vaches censurées qui survivent jusqu'à 500 jours.")%>%
  kable_styling()
kable (result_censp2, caption="Modèle avec vaches censurées qui deviennent gestante au moment de la censure # v.")%>%
  kable_styling()
```
  
On voit que les conclusions restent les mêmes (effet du *tx* entre 0-5 jours, mais pas d'effet > 5 jours). Par contre, l'effet serait moindre (HR de 6 à 7 *vs.* HR de 226) si la censure était informative.
  
2.3. Quelles sont les observations avec les résiduels les plus larges? Ont-elles quelquechose en commun? 
```{r, message=FALSE, warning=FALSE, fig.cap="**Figure.** Résiduels de déviance en fonction du temps."}
#Je peux ajouter les résiduels de déviance à ma table
pgtrial$resid_dev <- resid(PH_fit_pg_final, type="deviance")

library(ggplot2)
library(ggrepel)
ggplot(data=pgtrial, mapping=aes(x=dar, y=resid_dev)) +
          geom_point() +
          theme_bw() +
  geom_text_repel(aes(label = cow))
```
  
On note que les vaches 78 et 1 on des résiduels assez larges (i.e. > 3.0); les vaches 196 et 208 ont aussi des résiduels assez larges (i.e. entre 2.5 et 3.0).  La vache 189 a, elle aussi, un résiduel assez large mais négatif. Évidemment, les résiduels positifs les plus larges sont des vaches qui ont conçu très rapidement (1 jour) suite au traitement (toutes placebo). Les vaches avec les résiduels négatifs les plus larges sont celles qui ont de très long suivi sans conception (i.e. DAR large et PREG=0). Il ne semble pas y avoir de patron particulier pour ces vaches (lorsqu'on inspecte les tables directement:
```{r}
#En filtrant la table pour ne conserver que les résiduels standardisés larges
res_large <- subset(pgtrial, (resid_dev >=2.5 | resid_dev<=-2.5))

kable (res_large, caption="Observations avec les résiduels les plus larges.")%>%
  kable_styling()
```
  
2.4. Quelles sont les observations les plus influentes sur les coefficients $tx$ et $tx*time$? Ont-elles quelquechose en commun?  
```{r, message=FALSE, warning=FALSE, fig.cap="**Figure.** Résiduels de score de la variable tx en fonction du temps."}
#Créer les résiduels de déviance dans une table
y <- data.frame(resid(PH_fit_pg_final, type="score"))

#Joindre ces éléments dans ma table initiale
#Renommer les variables
library(data.table)
setnames(y, old = c('tx','lact_ct', 'lact_ct_sq', 'thin1', 'herd2', 'herd3', 'tx.t5.5.days'), new = c('score_tx','score_lact_ct', 'score_lact_ct_sq','score_thin', 'score_herd2', 'score_herd3', 'score_time_tx_inter'))

#Combiner les tables
a <- cbind(pgtrial, y) 

#Visualiser résiduels de score de tx en fonction du temps
library(ggplot2)
library(ggrepel)
ggplot(data=a, mapping=aes(x=dar, y=score_tx)) +
          geom_point() +
          theme_bw() +
          geom_text_repel(aes(label = cow))

```
  
Pour ce coefficient, les vaches 76, 184, 187, 188 et possiblement 189 et 323 semblent être des observations influentes (i.e. elles ont beaucoup d’impact sur les estimés de ce coefficient).  
```{r, warning=FALSE, message=FALSE, fig.cap="**Figure.** Résiduels de score de l'interaction tx par t5 (temps catégorique) en fonction du temps."}
#Visualiser résiduels de score de tx en fonction du temps
library(ggplot2)
library(ggrepel)
ggplot(data=a, mapping=aes(x=dar, y=score_time_tx_inter)) +
          geom_point() +
          theme_bw() +
          geom_text_repel(aes(label = cow))
```
  
Ces ont les mêmes vaches qui sont influentes pour le coefficient de l'interaction. Ce sont toutes des vaches avec un nombre de jours de suivi élevé, la plupart (5/6) sont des observations censurées.
  
