---
title: "Épidémiologie 2 - Labo informatique R (PTM-6675)"
author: "Simon Dufour (Professeur à la Faculté de Médecine vétérinaire de l'Université de Montréal)"
date: "`r Sys.Date()`"
site: bookdown::bookdown_site
documentclass: book
bibliography: [book.bib, packages.bib]
biblio-style: apalike
link-citations: yes
description: Chapitre 6
 
---


```{r include=FALSE}
# automatically create a bib database for R packages
knitr::write_bib(c(
  .packages(), 'bookdown', 'knitr', 'rmarkdown'
), 'packages.bib')
```


## Travaux pratiques 1 - Régression linéaire - Base

### Exercices
Pour ce TP utilisez le fichier DAISY2 (voir description VER p.809).  
  
**Ne sélectionnez que les 7 troupeaux avec h7=1. **
  
**1)**	Considérons le **nombre de jours jusqu’à la saillie fécondante (WPC) comme variable dépendante** et vérifions comment différents prédicteurs permettent de prédire cet intervalle.  
  
**a.**	Représentez graphiquement l’association entre milk120 et WPC. Pensez-vous qu’une ligne droite passant au travers des points capture adéquatement la relation entre ces deux variables ?  
  
**b.**	Faites varier le lissage (e.g. 0.1 ou 1) et décrivez comment la courbe lissée change en fonction de ce lissage.  

**c.**	Maintenant, représentez graphiquement la relation entre parity et wpc. Dans ce cas, pensez-vous qu’une ligne droite passant au travers des points capture adéquatement la relation entre ces deux variables ?  
  
**d.**	À partir du diagramme de dispersion, il est raisonnable de penser que l’intervalle WPC change linéairement avec parity. Cette relation linéaire peut être exprimée par le modèle $WPC= β_0 + β_1*parity$. À l’aide d’un modèle de régression linéaire, estimez les valeurs de $β_0$ et $β_1$. Écrivez l’équation de régression sous la forme donnée ci-dessus, avec ces estimés dans l’équation. Comment interprétez-vous ces estimés ?  
  
**e.**	Un test de *F* vous est rapporté pour le modèle de même qu’un test de *T* pour le coefficient de régression de parity (i.e. $β_1$). Quelles sont les hypothèses nulles pour chacun de ces tests? Dans ce cas, ces 2 tests sont-ils réellement différents?  
  
**f.** Quel serait l’IC95% pour le coefficient de régression de parity?  
  
**g.**	Existe-t-il une relation linéaire statistiquement significative entre ces 2 variables?  
  
**h.**	Le nombre de jours jusqu’à la saillie fécondante (WPC) pour une vache de parité zéro n’a, bien sûr, pas de sens biologique. Pour repositionner ce paramètre à la parité minimale observée (i.e. parity=1), on peut remplacer la parité par une nouvelle variable (parity_ct) centrée sur parity=1. Créez cette nouvelle variable et, à l’aide d’un modèle de régression linéaire, estimez les valeurs de $β_0$ et $β_1$ et interprétez les coefficients de régression comme à la question 1.d.  
  
**2)**	À la question 1.a, nous avons vu que la relation entre milk120 et WPC ne semble pas être linéaire. Nous pourrions donc créer des termes polynomiaux afin de modéliser correctement cette association.   
  
**a.**	Créez une nouvelle variable milk120_ct centrée sur la production moyenne. Puis créez 1 terme polynomial milk120_ct_sq (i.e. milk120 au carré). Vérifiez si l’ajout d’une courbe (i.e. le terme au carré) ajoute significativement au modèle.  
  
**b.**	Selon votre analyse graphique réalisée à la question 1.a, pensez-vous que vous auriez besoin d’ajouter d’autres points d’inflexion pour bien représenter cette association? Vérifiez votre réponse en ajoutant un terme au cube pour milk120 en plus du terme au carré.   
  
**c.**	Dans ce dernier modèle, vérifiez qu’il n’y a pas de problème sévère de colinéarité.  
  
**3)**	Dans le modèle suivant $wpc = β_0 +β_1*parityct + β_2*twin + β_3*dyst$  vous vous demandez si les problèmes de vêlage (i.e. twin et dyst ensemble) apportent significativement au modèle. Quel test pourriez-vous réaliser afin de répondre à cette question? Quel est le résultat de ce test et votre interprétation de ce résultat?  
   
**4)**	Recodez maintenant parity afin d’avoir une nouvelle variable catégorique (parity_cat) à 3 niveaux (parity 1, parity 2 et parity ≥3). Vérifiez la relation entre parity_cat et WPC en vous assurant d’avoir parity 1 comme valeur de référence.   
  
**a.**	Est-ce que parity_cat (comme variable) est significativement associée à WPC?  
  
**b.**	De combien WPC change pour une vache de 2ième parité comparativement à une vache de 1ère parité?  
  
**c.**	Quel est le WPC pour une vache de 1ère parité?  
  
**d.**	Quelle est la différence de WPC entre une vache de 2ième et une de 3ième parité et quel est l’IC 95% ajusté pour comparaisons multiples pour cette différence? Cette différence est-elle statistiquement significative?  
  
**5)**	Vous supposez que l’effet d’une dystocie (dyst) sur WPC varie en fonction de la parité (catégorique 1ère, 2ième, ou ≥3ième). Par exemple, une vache plus vieille ayant une dystocie aura possiblement un délai plus long jusqu’à la  saille fécondante comparativement à une vache plus jeune.  
  
**a.**	Que devrez-vous tester pour vérifier cette hypothèse?  
  
**b.**	Effectuez ce test. Est-ce que l’effet de dystocie varie de manière statistiquement significative en fonction de la parité?  
  
**c.**	Quel est le nombre de jours moyen jusqu’à la saillie fécondante pour chacune des catégories de parité et de dystocie (i.e. remplir le tableau suivant)? Pour quel niveau de parité les différences semblent les plus importantes?  

```{r, echo=FALSE, warning=FALSE}
#Créer une table
Parite <- c("1ère lactation", "2ième lactation", "3ième ou plus")
Dystocie_0 <- c("  ","  ", "  ")
Dystocie_1 <- c("  ","  ", "  ")
dp_data <- data.frame(Parite, Dystocie_0, Dystocie_1)
```
```{r echo=FALSE, warning=FALSE}
library(knitr)
library(kableExtra)
kable(dp_data,  caption="Nombre moyen de jours jusqu’à la saillie fécondante pour chacune des catégories de parité et de dystocie")%>%
  kable_styling()
```
### Code R et réponses
Pour ce TP utilisez le fichier DAISY2 (voir description VER p.809).  
**Ne sélectionnez que les 7 troupeaux avec h7=1. **
```{r}
#Ouvrir le jeu de données
daisy2 <-read.csv(file="daisy2.csv", 
                  header=TRUE, 
                  sep=",")
#Sélectionner les 7 troupeaux
daisy2_mod<-subset(daisy2, 
                   h7==1)
```
  
**1)**	Considérons le **nombre de jours jusqu’à la saillie fécondante (WPC) comme variable dépendante** et vérifions comment différents prédicteurs permettent de prédire cet intervalle.  
  
**a.**	Représentez graphiquement l’association entre milk120 et WPC. Pensez-vous qu’une ligne droite passant au travers des points capture adéquatement la relation entre ces deux variables ? 
```{r fig.cap="Relation entre la production de lait en 120j (milk120) et le nombre de jours jusqu’à la saillie fécondante (wpc) avec courbe lissée avec un facteur de 2.", warning=FALSE, message=FALSE}
library(ggplot2)
ggplot(daisy2_mod, 
       aes(milk120, wpc)
       ) + 
  geom_point() +  
  geom_smooth(method="loess", 
              span=2) + 
  theme_bw() 
```
**Réponse:** Non, relation semble légèrement curvilinéaire
  
**b.**	Faites varier le lissage (e.g. 0.1 ou 1) et décrivez comment la courbe lissée change en fonction de ce lissage.  
```{r fig.cap="Relation entre la production de lait en 120j (milk120) et le nombre de jours jusqu’à la saillie fécondante (wpc) avec courbe lissée avec un facteur de 0.2.", warning=FALSE, message=FALSE}
ggplot(daisy2_mod, 
       aes(milk120, wpc)
       ) + 
  geom_point() +  
  geom_smooth(method="loess", 
              span=0.2) + 
  theme_bw() 
```

**Réponse:** Lorsqu’on réduit le `span`, la courbe permet de visualiser toutes les petites variations. Elle devient plus droite (i.e. moins sensible aux variations locales) lorsque le `span` augmente.
  
**c.**	Maintenant, représentez graphiquement la relation entre parity et wpc. Dans ce cas, pensez-vous qu’une ligne droite passant au travers des points capture adéquatement la relation entre ces deux variables ? 
```{r fig.cap="Relation entre parité (parity) et le nombre de jours jusqu’à la saillie fécondante (wpc) avec courbe lissée avec un facteur de 2.", warning=FALSE, message=FALSE}
ggplot(daisy2_mod, 
       aes(parity, wpc)
       ) + 
  geom_point() +  
  geom_smooth(method="loess", 
              span=2) + 
  theme_bw() 
```
**Réponse:** Oui, semble mieux  
  
**d.**	À partir du diagramme de dispersion, il est raisonnable de penser que l’intervalle WPC change linéairement avec parity. Cette relation linéaire peut être exprimée par le modèle $WPC= β_0 + β_1*parity$. À l’aide d’un modèle de régression linéaire, estimez les valeurs de $β_0$ et $β_1$. Écrivez l’équation de régression sous la forme donnée ci-dessus, avec ces estimés dans l’équation. Comment interprétez-vous ces estimés ?  
```{r}
modele1<-lm(data=daisy2_mod, 
            wpc ~ (parity)
            ) 
modele1 
```
**Réponse:** $WPC= 65.2 + 1.3*parity$  
Intervalle WPC moyen quand parité=0 est de 65.2j. On ajoute ensuite 1.3 jours à chaque fois qu’on ajoute une parité.  
  
**e.**	Un test de *F* vous est rapporté pour le modèle de même qu’un test de *T* pour le coefficient de régression de parity (i.e. $β_1$). Quelles sont les hypothèses nulles pour chacun de ces tests? Dans ce cas, ces 2 tests sont-ils réellement différents?  
  
```{r}
summary(modele1)
```
**Réponse:** Test de *F* (*P*=0.132): tous les coefficients (outre $β_0$, l’intercept) = 0  
Test de *T* (aussi *P*=0.132): le coefficient de parity ($β_1$) = 0  
Non, puisqu’il y a un seul coefficient de régression dans l’équation les 2 tests sont équivalents.  

**f.** Quel serait l’IC95% pour le coefficient de régression de parity?  
```{r}
confint(modele1)
```
**Réponse:** -0.4 à 3.0 jours  
  
**g.**	Existe-t-il une relation linéaire statistiquement significative entre ces 2 variables?  
**Réponse:** Non (*P*=0.13 et l'*IC95%* inclus la valeur 0) 
  
**h.**	Le nombre de jours jusqu’à la saillie fécondante (WPC) pour une vache de parité zéro n’a, bien sûr, pas de sens biologique. Pour repositionner ce paramètre à la parité minimale observée (i.e. parity=1), on peut remplacer la parité par une nouvelle variable (parity_ct) centrée sur parity=1. Créez cette nouvelle variable et, à l’aide d’un modèle de régression linéaire, estimez les valeurs de $β_0$ et $β_1$ et interprétez les coefficients de régression comme à la question 1.d.  
```{r}
daisy2_mod$par_ct <- daisy2_mod$parity-1
modele2<-lm(data=daisy2_mod, 
            wpc ~ (par_ct)
            ) 
modele2
```
**Réponse:** Intervalle *wpc* moyen quand parité=1 est de 66.5j. On ajoute ensuite 1.3 jours à chaque fois qu’on ajoute une parité.  
  
**2)**	À la question 1.a, nous avons vu que la relation entre milk120 et WPC ne semble pas être linéaire. Nous pourrions donc créer des termes polynomiaux afin de modéliser correctement cette association.   
  
**a.**	Créez une nouvelle variable milk120_ct centrée sur la production moyenne. Puis créez 1 terme polynomial milk120_ct_sq (i.e. milk120 au carré). Vérifiez si l’ajout d’une courbe (i.e. le terme au carré) ajoute significativement au modèle.
```{r}
#Vérifions d'abord quelle est la moyenne de milk120
mean(daisy2_mod$milk120, 
     na.rm=TRUE)
```

```{r}
#Nous créons ensuite la variable centrée sur 3225 et celle au carré
daisy2_mod$milk120_ct <- daisy2_mod$milk120-3225
daisy2_mod$milk120_ct_sq <-daisy2_mod$milk120_ct*daisy2_mod$milk120_ct
#Vérifions que ça a bien fonctionné
head(daisy2_mod)

```

```{r}
#Vérifions le modèle avec les termes polynomiaux
modele3<-lm(data=daisy2_mod, 
            wpc ~ (milk120_ct+milk120_ct_sq)
            ) 
summary(modele3)
```
**Réponse:** Oui, le terme au carré est significativement associé (i.e. *P* = 0.04) à wpc. Donc le terme représentant la courbe à un coefficient différent de 0.  
  
**b.**	Selon votre analyse graphique réalisée à la question 1.a, pensez-vous que vous auriez besoin d’ajouter d’autres points d’inflexion pour bien représenter cette association? Vérifiez votre réponse en ajoutant un terme au cube pour milk120 en plus du terme au carré. 
  
**Réponse:** *a priori*, ça semblait être une simple courbe.  
```{r}
#Nous créons une variable milk120 à la puissance 3
daisy2_mod$milk120_ct_cu <-daisy2_mod$milk120_ct_sq*daisy2_mod$milk120_ct
#Nous l'ajoutons au modèle
modele4<-lm(data=daisy2_mod, 
            wpc ~ (milk120_ct+milk120_ct_sq+milk120_ct_cu)
            ) 
summary(modele4)
```
Effectivement, on obtient *P*=0.15 pour le terme au cube (i.e. n’ajoute rien au modèle). 
  
**c.**	Dans ce dernier modèle, vérifiez qu’il n’y a pas de problème sévère de colinéarité.
```{r}
library(car)
vif(modele4)
```
**Réponse:** Les VIF sont tous < 10, donc pas de problème.  
  
**3)**	Dans le modèle suivant $wpc = β_0 +β_1*parityct + β_2*twin + β_3*dyst$  vous vous demandez si les problèmes de vêlage (i.e. twin et dyst ensemble) apportent significativement au modèle. Quel test pourriez-vous réaliser afin de répondre à cette question? Quel est le résultat de ce test et votre interprétation de ce résultat?  
  
**Réponse:** Test de *F* pour comparer modèle complet (i.e. parity_ct, twin et dyst) vs. modèle réduit (i.e. parity_ct).
```{r}
modele_complet <- lm(data=daisy2_mod,
                     wpc ~ (par_ct+twin+dyst)
                     )
modele_reduit <- lm(data=daisy2_mod, 
                    wpc ~ (par_ct)
                    )
anova(modele_complet, 
      modele_reduit)
```
*P* =0.06, donc ces variables, ensemble, n’apportent pas au modèle (i.e. les coefficients de régression ne sont pas différents de 0). 
   
**4)**	Recodez maintenant parity afin d’avoir une nouvelle variable catégorique (parity_cat) à 3 niveaux (parity 1, parity 2 et parity ≥3). Vérifiez la relation entre parity_cat et WPC en vous assurant d’avoir parity 1 comme valeur de référence.  
```{r}
#Nous créons une variable parity catégorique:
daisy2_mod$par_cat <- cut(daisy2_mod$parity, 
                          breaks = c(0, 1, 2, Inf), 
                          labels = c("First", "Second", "Third or more")
                          )
#Nous fixons le niveau de référence et l'ajoutons au modèle
daisy2_mod<-within(daisy2_mod, 
                   par_cat <- relevel(par_cat, 
                                      ref="First")) #Sélection de la valeur de référence par_cat=1
modele5 <- lm(data=daisy2_mod, 
              wpc ~ (par_cat)
              )
summary(modele5)
```

**a.**	Est-ce que parity_cat (comme variable) est significativement associée à WPC?  
**Réponse:** Non, le test de *F* qui teste tous les coefficients ensemble donne *P*=0.41
  
**b.**	De combien WPC change pour une vache de 2ième parité comparativement à une vache de 1ère parité?   
**Réponse:** +0.3 jours
  
**c.**	Quel est le WPC pour une vache de 1ère parité?   
**Réponse:** 67.0 jours  
  
**d.**	Quelle est la différence de WPC entre une 2ième et une 3ième parité et quel est l’IC 95% ajusté pour comparaisons multiples pour cette différence? Cette différence est-elle statistiquement significative?    
```{r}
library(emmeans)
contrast <- emmeans(modele5, 
                    "par_cat") #Ici nous créons un objet nommé contrast qui contient les éléments dont nous aurons besoin pour comparer les catégories de par_cat
pairs(contrast) #Nous demandons ensuite de comparer les différentes catégories. 
#Pour voir les intervalles de confiance, nous pourrons demander un confint() sur cette fonction pairs()
confint(pairs(contrast))
```
**Réponse:** 3.3 jours de plus pour une 3ième parité (*vs*. 2ième). *IC95*: -4.3 à 10.9 jours de plus. Ce n'est pas une différence statistiquement significative (la valeur zéro est incluse dans l'*IC95*).
  
**5)**	Vous supposez que l’effet d’une dystocie (dyst) sur WPC varie en fonction de la parité (catégorique 1ère, 2ième, ou ≥3ième). Par exemple, une vache plus vieille ayant une dystocie aura possiblement un délai plus long jusqu’à la  saille fécondante comparativement à une vache plus jeune.  
  
**a.**	Que devrez-vous tester pour vérifier cette hypothèse?   
**Réponse:** L'interaction entre *dyst* et *par_cat*.  
  
**b.**	Effectuez ce test. Est-ce que l’effet de dystocie varie de manière statistiquement significative en fonction de la parité?  
```{r}
modele6 <- lm(data=daisy2_mod, 
              wpc ~ (par_cat*dyst)
              )
summary(modele6)
```
**Réponse:** Notez que nous avons maintenant 2 coefficients (*par_catSecond:dyst* et *par_catThird or more:dyst*) qui, ensemble, représentent l'interaction entre *par_cat* et *dyst*. Nous devons donc faire un test de *F* sur ces 2 coefficients à la fois.
```{r}
#Le modèle réduit sans les deux coefficients:
modele_red <- lm(data=daisy2_mod, 
                 wpc ~ (par_cat+dyst)
                 )
#La fonction anova() pour comparer les modèles:
anova(modele6, 
      modele_red)
```
Oui l'interaction est significative, nous obtenons une valeur de *P*=0.03 pour le test de *F*.  
  
**c.**	Quel est le nombre de jours moyen jusqu’à la saillie fécondante pour chacune des catégories de parité et de dystocie (i.e. remplir le tableau suivant)? Pour quel niveau de parité les différences semblent les plus importantes?  

```{r echo=FALSE}
#Créer une table
Parite <- c("1ère lactation", "2ième lactation", "3ième ou plus")
Dystocie_0 <- c("67.0 jours","67.0+0.4=67.4 jours", "67.0+2.6=69.6 jours")
Dystocie_1 <- c("67.0-0.5=66.5 jours","67.0+0.4-0.5-5.1=61.8 jours", "67.0+2.6-0.5+33.9=103.0 jours")
dp_data2 <- data.frame(Parite, Dystocie_0, Dystocie_1)
```
```{r echo=FALSE}
library(knitr)
library(kableExtra)
kable(dp_data2,  caption="Nombre moyen de jours jusqu’à la saillie fécondante pour chacune des catégories de parité et de dystocie")%>%
  kable_styling()
```




