---
title: "Épidémiologie 2 - Labo informatique R (PTM-6675)"
author: "Simon Dufour (Professeur à la Faculté de Médecine vétérinaire de l'Université de Montréal)"
date: "`r Sys.Date()`"
site: bookdown::bookdown_site
documentclass: book
bibliography: [book.bib, packages.bib]
biblio-style: apalike
link-citations: yes
description: Chapitre 8
 
---


```{r include=FALSE}
# automatically create a bib database for R packages
knitr::write_bib(c(
  .packages(), 'bookdown', 'knitr', 'rmarkdown'
), 'packages.bib')
```


## Travaux pratiques 6 - Régression de Poisson et Binomiale négative

### Exercices
Pour ce TP utilisez le fichier TB_real (voir description VER p.836).  
  
Dans cette étude nous sommes intéressés à décrire les facteurs de risque associés à l’incidence d’animaux positifs à la tuberculose. L’incidence est définie à l’aide des variables *reactors* (le nombre d’animaux positif sur une ferme) et *par* (le nombre d’animal-jour à risque sur cette ferme).  
  
1. Quel genre de valeurs la variable *reactors* prend-t’elle? Évaluer graphiquement la distribution de la variable *reactors*. Quel genre de distribution la variable *reactors* semble-t-elle suivre ? Justifiez.
  
2. Évaluez graphiquement la distribution du nombre d’animal-jour à risque (variable *par*). Y-a-t-il beaucoup de variation d’une ferme à l’autre ? Comment pourrez-vous tenir compte de ces différences dans un modèle de régression de Poisson ?
  
3. Évaluer l’effet du type d’élevage (i.e. la variable *type*) sur l’incidence d’animaux positifs à la tuberculose (*reactors*) tout en prenant en compte les nombres différents d’animal-jour à risque dans chacune des fermes.  

  3.1. Est-ce que la variable *type* est significativement associée à l’incidence de tuberculose (i.e. est-ce qu’au moins un des coefficients de régression des variables indicateurs est différent de zéro)?  
    
  3.2. Quels sont les ratios d’incidence, leurs *IC 95%* et les valeurs de *P* pour chacun des types d’élevage (utilisez laitier comme valeur de référence)?  
    
  3.3. Comment interprétez-vous le ratio d’incidence des cervidés?  
    
  3.4. Bien certainement, vous vous rappelez que vous devez ajuster ces *IC 95%* et valeurs de *P* pour les comparaisons multiples... Effectuez cet ajustement à l’aide de la méthode Tukey-Kramer. Les *IC 95%* et valeurs de *P* sont-elles maintenant plus grandes ou plus petites?  
    
  3.5. Est-ce que ce modèle semble adéquat pour ces données?  
    
  3.6. Y-a-t-il sur-dispersion? Si c’est le cas, quelles options avez-vous afin d’améliorer votre modèle?  
    
  3.7. Évaluez les ratios d’incidence, leurs *IC 95%* et les valeurs de *P* pour chacun des types d’élevage, mais à l’aide des erreurs-types robustes et en ajustant pour les comparaisons multiples. Est-ce que la variable *type* est toujours significativement associée à l’incidence de tuberculose (i.e. est-ce qu’au moins un des coefficients de régression des variables indicateurs est différent de zéro)?  
    
  3.8. Un modèle de régression binomiale négative permettrait peut-être de modéliser correctement cette sur-dispersion. Évaluez un tel modèle. Est-ce que le paramètre de dispersion semble significativement différent de zéro? Effectuez un test de rapport de vraisemblance comparant les modèles de régression binomial négative et de Poisson.  
    
  3.9. Comparez graphiquement le compte d’animaux positifs à la tuberculose prédits par ce dernier modèle et les comptes réels d’animaux positifs. Que notez-vous?
 
  
### Code R et réponses
Pour ce TP utilisez le fichier TB_real (voir description VER p.836).  

```{r}
#Nous importons le jeu de données
tb <-read.csv(file="tb_real.csv",
              header=TRUE,
              sep=";")
head(tb)
#Nous indiquons les variables catégoriques dans le jeu de données. Nous allons aussi ajouter des étiquettes pour faciliter l'interprétation plus tard.
tb$farm_id <- factor(tb$farm_id) 
tb$type <- factor(tb$type, 
                  levels=c(1,2,3,4), 
                  labels=c("laitier",
                           "boucherie", 
                           "cervidé", 
                           "autre")
                  )
tb$sex <- factor(tb$sex, 
                 levels=c(0,1), 
                 labels=c("femelle",
                          "mâle")
                 )
tb$age <- factor(tb$age, 
                 levels=c(0:2), 
                 labels=c("0-12 mois",
                          "12-24 mois",
                          ">24 mois")
                 )
```
  
Dans cette étude nous sommes intéressés à décrire les facteurs de risque associés à l’incidence d’animaux positifs à la tuberculose. L’incidence est définie à l’aide des variables *reactors* (le nombre d’animaux positif sur une ferme) et *par* (le nombre d’animal-jour à risque sur cette ferme).  
  
1. Quel genre de valeurs la variable *reactors* prend-t’elle? Évaluer graphiquement la distribution de la variable *reactors*. Quel genre de distribution la variable *reactors* semble-t-elle suivre ? Justifiez.
  
```{r, warning=FALSE, message=FALSE}
library(summarytools)
print(dfSummary(tb$reactors), 
      method='render')
```
  
**Réponse:** *reactors* ne prend que des valeurs entières positives (0, 1, 2, 3, ...). *reactors* représente des données de comptes et semble suivre une distribution de Poisson:
  -les données de petite valeur sont fréquentes (0, 1, 2),
  -à partir d’une certaine valeur, la fréquence décroît rapidement,
    
2. Évaluez graphiquement la distribution du nombre d’animal-jour à risque (variable *par*). Y-a-t-il beaucoup de variation d’une ferme à l’autre ? Comment pourrez-vous tenir compte de ces différences dans un modèle de régression de Poisson ?
    
```{r, warning=FALSE, message=FALSE}
library(summarytools)
print(dfSummary(tb$par), 
      method='render')
```
  
**Réponse:** Oui, beaucoup de fermes ont peu d’animal-jour à risque (i.e. elles comptaient peu d’animaux et/ou elles avaient été suivies pendant peu de jours) alors que d’autres ont des valeurs de *par* élevées. Ces différences pourraient être gérées dans une régression de Poisson en spécifiant une variable offset qui sera en fait le logarithme naturel de *par*.
  
3. Évaluer l’effet du type d’élevage (i.e. la variable *type*) sur l’incidence d’animaux positifs à la tuberculose (*reactors*) tout en prenant en compte les nombres différents d’animal-jour à risque dans chacune des fermes.  
  
```{r}
#Nous devons d'abord créer un offset en transformant la variable "par" sur une échelle logarithmique
tb$log_par <- log(tb$par)

#Ensuite nous générons un objet modèle, pour une régression de Poisson, le prédicteur "type" et le offset "log_par"
modele_incid<-glm(data=tb, 
                  reactors ~ type + offset(log_par), 
                  family="poisson"
                  )
```
  
  3.1. Est-ce que la variable *type* est significativement associée à l’incidence de tuberculose (i.e. est-ce qu’au moins un des coefficients de régression des variables indicatrices est différent de zéro)?  
    
```{r}
summary(modele_incid)
```
  
**Réponse:** Ici ont voit que cervidés semble différent de la valeur de référence (laitier). Mais ce serait préférable de faire un test de rapport de vraisemblance sur l'ensemble des variables indicateurs.  
  
```{r}
library(lmtest)
lrtest(modele_incid) #test du rapport de vraisemblance du modèle
```
  
**Réponse:** Le test de rapport de vraisemblance comparant le modèle avec la variable *type* et sans celle-ci est significatif (*P*<0.001).  
    
  3.2. Quels sont les ratios d’incidence et leurs *IC 95%* pour chacun des types d’élevage (utilisez laitier comme valeur de référence)?  
  
```{r}
#Comme laitier est déjà la valeur de référence, nous pouvons simplement faire:
library(jtools)
#Nous utilisons la librairie jtools pour obtenir une table avec les coefficients et les IC95
j <- summ(modele_incid, 
          confint = TRUE)
#Nous utilisons round pour ajuster la précision des valeurs dans les tables
round(exp(j$coeftable), 
      digits=2)
```
  
**Réponse:** Pour ce calcul, on aurait aussi pu simplement faire l’exposant des coefficients et des IC 95% rapportés à l'aide de ma fonction `summary()`.  
  
  3.3. Comment interprétez-vous le ratio d’incidence des cervidés?  
    
**Réponse:** L’incidence de tuberculose est 2.25 fois plus élevée (IC95: 1.45, 3.49) dans les élevages de cervidés comparativement aux élevages laitiers.  
  
  3.4. Bien certainement, vous vous rappelez que vous devez ajuster ces *IC 95%* et valeurs de *P* pour les comparaisons multiples... Effectuez cet ajustement à l’aide de la méthode Tukey-Kramer. Les *IC 95%* sont-elles maintenant plus grands ou plus petits?  
    
```{r}
library(emmeans)
contrast <- emmeans(modele_incid, 
                    c("type")) 
#Notez ici, nous avons ajouté l'option "reverse=TRUE" pour présenter les comparaisons dans l'autre sens (i.e., comme dans le summary()). 
confint(pairs(contrast, 
              reverse = TRUE, 
              type="response")
        )
```
  
**Réponse:** Bien évidemment les IC 95% sont plus larges (par exemple 1.27, 4.0 après ajustement pour les comparaisons multiples *vs.* 1.45, 3.49).  
  
  3.5. Est-ce que ce modèle semble adéquat pour ces données?  
    
```{r}
library(broom)
diag <- augment(modele_incid, 
                type.residuals = "pearson") #Nous venons de créer une nouvelle table avec les résiduels, etc. 

#Nous calculons la somme de ces résiduels au carré. Dans ce cas: 791.0
s <- sum(diag$.resid^2)
s

#Nous vérifions à quelle probabilité la valeur 791.0 correspond dans une distribution de chi-carré avec les degrés de liberté (n - le nombre de coefficients-1).
P <- 1-pchisq(s, 
              (134-3-1))
P
```
   
**Réponse:** Le test de $X^2$ de Pearson donne une valeur de *P* < 0.001, l’hypothèse nulle doit donc être rejetée, le modèle n’est pas adéquat pour les données. 
  
  3.6. Y-a-t-il sur-dispersion? Si c’est le cas, quelles options avez-vous afin d’améliorer votre modèle?  
    
```{r}
#Nous pouvons calculer le paramètre de dispersion
disp <- s/(134-3-1)
disp
```
    
**Réponse:** La somme des résiduels de Pearson/ddl = 6.08, il y a donc surdispersion (i.e. >1.25). Plusieurs options permettraient de contrôler ce problème, entre autres l’utilisation d’erreurs-type « scaled » ou robustes ou l’utilisation d’un modèle de régression binomiale négative.  
  
  3.7. Évaluez les ratios d’incidence, leurs *IC 95%* et les valeurs de *P* pour chacun des types d’élevage, mais à l’aide des erreurs-types robustes et en ajustant pour les comparaisons multiples. Est-ce que la variable *type* est toujours significativement associée à l’incidence de tuberculose (i.e. est-ce qu’au moins un des coefficients de régression des variables indicateurs est différent de zéro)?  

```{r}
library(multcomp)
library(sandwich)
#Ici nous demandons les comparaisons avec ajustement de Tukey et les erreurs-types robustes
tukey <- glht(modele_incid, 
              linfct = mcp(type="Tukey"), 
              vcov = sandwich)

#On ajoute les IC95
with_ci <- confint(tukey)

#On les transforme en IR
tukey_results <- exp(with_ci$confint)

#On présente la table en arrondissant les IR à 2 décimales.
library(knitr)
library(kableExtra)
kable(round(tukey_results, digits=2), 
      caption="IR du modèle de Poisson avec erreurs-types robustes et IC95 ajustées pour comparaisons multiples.")%>%
  kable_styling()
```
   
**Réponse:** Non la variable *type* n’est plus associée à l’incidence de tuberculose.  
  
  3.8. Un modèle de régression binomiale négative permettrait peut-être de modéliser correctement cette sur-dispersion. Évaluez un tel modèle. Est-ce que le paramètre de dispersion semble significativement différent de zéro? Effectuez un test de rapport de vraisemblance comparant les modèles de régression binomial négative et de Poisson.  
 
```{r}
#Le modèle Binomial négatif
modele_nb <- glm.nb(data=tb,
                    reactors ~ type + offset(log_par)
                    )
summary(modele_nb)
library(lmtest)
lrtest(modele_incid,
       modele_nb)
```
    
**Réponse:** Le test de rapport de vraisemblance  indique que le modèle Binomial négatif est statistiquement meilleur que le modèle de Poisson (*P* <0.001).  
  
  3.9. Comparez graphiquement le compte d’animaux positifs à la tuberculose prédits par ce dernier modèle et les comptes réels d’animaux positifs. Que notez-vous?  
  
```{r, message=FALSE, warning=FALSE, fig.cap="Comparaison des comptes d'animaux réactifs observés (bleu) et prédits (rouge)."}
#En premier, nous réunissons les valeurs observées et prédites dans un jeu de données.
obs_pred <- data.frame(cbind(obs=modele_nb$y, 
                             pred=modele_nb$fitted.values)
                       )

#Ensuite on génère les deux polygones de fréquence dans une même figure.
library(ggplot2)
ggplot(data=obs_pred, 
       mapping=aes(x=obs)
       ) +
  geom_freqpoly(color="blue")+ #Nous demandons d'abord une ligne pour les valeurs observées
  guides(color=FALSE) + #Nous demandons à ne pas avoir de légende dans ce cas
  geom_freqpoly(mapping=aes(x=pred, 
                            color="red")
                ) + #Nous demandons ensuite une ligne pour les valeurs prédites
  xlim(0, NA) + #On enlève les valeurs sous zéro
  theme_bw() #Un thème blanc
```
  
**Réponse:** On note que le modèle prédit moins de troupeaux avec près de 0 animal positif (environ 60% des troupeaux) que la réalité (environ 87%). Par contre, le modèle est capable de prédire des comptes assez élevés (jusqu'à 25 animaux réactifs).   
  
  
    
    
  
  